臺灣宜蘭地方法院民事判決　　　　　　　 96年度重訴字第8號
原　　　告　甲○○
訴訟代理人　林紹源律師
　　　　　　林復宏律師
被　　　告　丁○○
　　　　　　丙○○
　　　　　　戊○○
共　　　同
訴訟代理人　林樹旺律師
上列當事人間請求給付債款事件，本院於96年7月31日言詞辯論
終結，判決如下：
    主  文
原告之訴及假執行之聲請均駁回。
訴訟費用新台幣壹拾萬元由原告負擔。
    事  實  及  理  由
一、原告起訴意旨：
(一)、緣原告與被告丁○○、丙○○於民國89年1 月11日訂立「委
    託及授權書」，約定委託及授權書人即被告丁○○、丙○○
    將其等所有坐落宜蘭縣頭城鎮○○段大金面小段第516、517
    、543、544、544-7、544-10 等地號（下稱系爭土地）之田
    地、建地、旱地暨地上物全部，約定以每台甲新台幣（下同
    ）1,850 萬元委由原告出售，如委售金額超過上開約定金額
    ，就超過之金額，委託人等願無償贈與原告。
(二)、嗣系爭土地經由原告仲介，由被告等與訴外人陳淑惠訂立買
    賣契約，以總價金85,683,390元，即每台甲2,600 萬元出售
    。則依兩造所訂立之委託及授權書，被告就成交金額超過1,
    850萬元部分之差額，即24,716,363 元應給付原告。惟被告
    事後認為仲介報酬太高，遲未給付，訴外人即買受人陳淑惠
    於給付尾款時知被告與原告間有給付仲介費用之糾，故原告
    與訴外人陳淑惠約定，暫留尾款中之1 千萬元，待條件都講
    清楚後，再行給付。此部分爭議經被告對訴外人陳淑惠提起
    給付買賣價金之訴，並經鈞院以93年度重訴字第53號判決確
    定在案，就前開尾款1 千萬元部分，兩造與訴外人陳淑惠約
    定，各自約略平分1/3，亦即價金減為每台甲2500 萬元，扣
    除訴外人陳淑惠補賠被告鐵皮屋319,500元，代書費 57,000
    元，陳淑惠再給付被告300萬元，減價3,295,515元陳淑惠免
    再為給付，其餘3,327,985 元全部歸原告取得，作為原告之
    傭金。故如上所述，系爭土地買賣契約係以每台甲2500萬元
    為成交價，超過每台甲1,850 萬元部分應無償贈與原告，則
    被告應給付原告之金額為21,420,848元，扣除先前已給付之
    8,473,000元，被告尚應給付原告12,947,848 元。茲僅就其
    中之1千萬元為請求。
(三)、就被告戊○○部分之請求，仍因戊○○為系爭授權及委任書
    之代簽人，協商過程原告屢次找被告協商，惟其餘被告均推
    由戊○○，可知被告戊○○乃代表其餘被告阻撓原告實行債
    權，故被告戊○○應就本件其餘被告所負金額，負連帶賠償
    之責，且與其餘被告為不真正連帶給付責任。
(四)、爰為訴之聲明：(1)被告應連帶給付原告1 千萬元，及自起訴
    狀繕本送達被告之翌日起至清償日止，按週年利率5%計算之
    利息；(2)願供擔保，請准宣告假執行。
二、被告答辯意旨：
(一)、緣被告丁○○﹑丙○○所有坐落宜蘭縣頭城鎮○○段大金面
    小段516等地號土地，因遭訴外人名牌食品股份有限公司(即
    產售悅氏礦泉水之公司，以下簡稱悅氏公司 )將廢棄之茶葉
    殘渣等棄置，被告履次反應均無結果，被告乃委託時任頭城
    鎮鎮民代表會主席之原告出面與悅氏公司協調解決。嗣原告
    於89年1 月11日持原證一之委託及授權書前往被告丁○○住
    處，說服被告丁○○將系爭土地出售悅氏公司，並希望被告
    簽署委託及授權書，以每台甲1,850 萬元之價格委由原告出
    售，出售價格逾上開價格部分無條件贈與原告，被告丁○○
    ﹑丙○○卒簽訂該「委託及授權書」。
(二)、原告取得該委託及授權書後，旋通知被告丁○○﹑丙○○於
    同年月13日至悅氏公司簽訂買賣契約，被告二人即委由共同
    被告戊○○（被告丁○○之女，為土地代書）代理被告二人
    前往簽約，被告戊○○至悅氏公司後，始知悉悅氏公司已與
    原告談妥價金為每台甲2,600 萬元，原告並向戊○○聲稱其
    已收受1,000 萬元云云，戊○○不得已乃代理被告丁○○﹑
    丙○○二人簽署原證二之不動產買賣契約書（因系爭買賣土
    地部分為農林土地，悅氏公司以公司負責人之妹陳淑惠名義
    簽約買受，並由公司總經理乙○○代理陳淑惠簽約）。其後
    悅氏公司依約給付被告丁○○、丙○○第1、2期款，原告亦
    先後自被告處獲取9,473,000 元，原告嗣後得知被告抱怨批
    評原告所得太多，恐被告不願繼續給付，即阻止乙○○依約
    給付買賣價金尾款4千2佰餘萬元，經被告迭向許總要求後，
    悅氏公司始於89年5月4日將尾款中之3千2佰餘萬元給付被告
    ，而擅自扣留尾款中之1 千萬元未付，被告不得已先行收受
    該3千2佰餘萬元，並繼續要求許總盡速將1 千萬元尾款給付
    。原告阻止出賣人將全部價金尾款給付丁○○、丙○○得逞
    後，乃分別於89年6月3日及89年6月8日向鈞院（被證二）及
    頭城鎮調解委員會就請求丁○○、丙○○給付仲介費用事件
    申（聲）請調解，又復分別於89年7月4日及89年6 月20日向
    法院（被證三）及調解委員會（被證四）撤回調解，前者之
    撤回狀並表明「茲以聲請人擬另循其他途徑與相對人洽商和
    解之事，謹具狀撤回本件調解之聲請」。嗣於同年8 月上旬
    在頭城鎮悅氏公司內達成買賣雙方及甲○○之三方協議，就
    出賣人委售價格與實際成交價格差距過大，造成原告所得仲
    介佣金太高乙事，三方決議買受人所扣留應付未付之1 千萬
    元，由三方各取得 1/3，將三方所涉仲介佣金及買賣價金之
    給付糾紛一次全部解決，原告乃於翌日前往悅氏公司領取3,
    327,985 元，並於買受人陳淑惠所執之不動產買賣契約書當
    事人簽署頁空白處上記載收受上開款項支票之文字，並書「
    每台甲已（以）貳仟伍佰萬元整為計算」，作為買受人因分
    取1仟萬元之1/3導致買賣價金減少之說明，丁○○、丙○○
    分得1/3部分扣除代書費及地上物補償費等款項後，所餘300
    萬元亦由丁○○、丙○○於協議達成之翌日委由陳素秋（丁○○之女）前往悅氏公司領取。而三方於89年8 月上旬達成
    協議並於翌日依協議內容履行完畢後，買賣雙方就價金之給
    付及買賣雙方對仲介佣金之給付均已解決，當事人任何一方
    均不得對他方做任何權利主張或請求，原告此後亦未再向被
    告要求給付佣金，茲於時隔4、5年後再提起本件訴訟，依上
    說明，實無理由。
(三)、查系爭委任授權書第2 條後段約定之法律性質，應為原告受
    任仲介系爭土地買賣之報酬之約定；而如原告主張屬附負擔
    贈與之性質，則被告主張予以解除。況且兩造已於前開三方
    協議時，就仲介報酬部分已達成和解，原告於本件再事請求
    並無依據。又於本件訴訟審理期間，被告始知悉原告於受任
    處理本件事務期間有使用詐術之行為，且違反居間人之報告
    義務，並違反誠信原則，故被告丁○○、丙○○依民法第92
    條第1項之規定，向原告為撤銷之意思表示，並依同法第751
    條之規定，抗辯原告不得向被告丁○○、丙○○二人請求居
    間報酬。又縱使認被告丁○○、丙○○應依系爭委授權書之
    約定給付報酬予原告，然本件成交總價經減價後為 82,387,
    875元，原告除已向被告收取9,473,000外，另於89年8月7日
    向買受人收取應付被告之價金尾款中之3,327,985 元，故原
    告業已收取仲介佣金共計12,800,985元，占減價後總價一成
    五以上，已逾買二賣三之民間習慣達5 倍以上，實屬過高，
    故請求依民法第572 條之規定，酌減本件居間報酬而駁回原
    告之請求。另原告主張被告戊○○應就本件應給付之金額亦
    應負責，且與其餘被告負不真正連帶債務云云，因被告戊○○非本件契約之當事人，且被告戊○○亦否認對於原告之債
    權有侵權行為之情事，故原告此部分之請求亦顯無據。
(四)、爰為答辯聲明：(1)請求駁回原告之訴；(2)如受不利判決，願
    供擔保請准宣告免為假執行。
三、本件兩造不爭執之事實如下：
(一)、原告於89年1 月11日與被告丁○○、丙○○簽訂原證一之委
    託及授權書，被告丁○○、丙○○委由原告與訴外人悅氏公
    司協調將系爭土地出售悅氏公司之事，約定以每台甲 1,850
    萬元之價格委由原告出售，出售價格逾上開價格部分無條件
    贈與原告。
(二)、原告取得該委託及授權書後，與悅氏公司達成協議，並由被
    告丁○○、丙○○委由被告戊○○代理被告2 人前往與買方
    （因買賣標的之系爭土地中有部分為農林土地，悅氏公司以
    公司負責人之妹陳淑惠名義簽約買受，並由公司總經理乙○○簽約）簽約，約定價金為每台甲2,600萬元。
(三)、前開買賣契約訂立後，悅氏公司已依約給付被告丁○○、丙○○第1、2期款，然嗣因兩造就系爭土地買賣之仲介報酬金
    額發生爭執，賣方即被告丁○○、丙○○認為原告所得傭金
    過高，而原告要求買方即訴外人陳淑惠暫留尾款中之1 千萬
    元，待協商後再行給付。而此部分爭議經被告丁○○、丙○○對訴外人陳淑惠提起給付買賣價金之訴，而經本院以93年
    度重訴字第53號判決駁回被告丁○○、丙○○之請求，並經
    台灣高等法院95年度重上字第74號判決、最高法院96年度台
    上字第865 號裁定駁回被告丁○○、丙○○之上訴確定在案
    （前開判決之確定，並為本院職務上所知事項）。依前開確
    定判決，認定就前開尾款1 千萬元部分，兩造與訴外人陳淑
    惠約定，各自約略平分1/3，亦即價金減為每台甲2500 萬元
    ，扣除訴外人陳淑惠補賠被告鐵皮屋319,500元，代書費57,
    000 元，陳淑惠再給付被告300萬元，減價3,295,515元陳淑
    惠免再為給付，其餘3,327,985 元則全部歸原告取得，作為
    原告之報酬。
四、本件兩造之爭點，經整理並經兩造確認為：
　　1.依系爭委託及授權書第2 條之規定，其給付之性質為贈與
      或居間報酬？
    2.如為居間報酬，被告丁○○、丙○○依約應給付原告之報
      酬數額為若干？已給付多少？是否有尚未給付之金額而應
      由被告林火水、林文裕給付原告？
    3.如為有未給付之居間報酬，本件是否應適用民法第572 條
      之規定，予以酌減？
    4.原告主張被告戊○○損害其債權，而依侵權行為之規定請
      求戊○○與其餘被告連帶給付1千萬元是否有理由？
    茲就前開爭點，認定如下：
(一)、就系爭委託及授權書第2條所約定給付之法律性質部分：
１、按解釋契約，固須探求當事人立約時之真意，不能拘泥於契
    約之文字，但契約文字業已表示當事人真意，無須別事探求
    者，即不得反捨契約文字而更為曲解。又按解釋當事人之契
    約，應以當事人立約當時之真意為準，而真意何在，又應以
    過去事實及其他一切證據資料為斷定之標準，不能拘泥文字
    致失真意。以上各經最高法院著有17年上字第1118號、39年
    台上字第1053號判例意旨可參。
２、再按稱居間者，謂當事人約定，一方為他方報告訂約之機會
    或為訂約之媒介，他方給付報酬之契約。民法第565 條定有
    明文。而依系爭委託及授權書第1條所載：「 立委託及授權
    書人丁○○、丙○○確為後開土地標示所有權人，因事務繁
    忙，不克親自招客出售，因此特委託及授權甲○○君為後開
    土地標示招客承買及代收買賣訂金，訂立契約之全權代理人
    ：... 」，明確表示被告丁○○、丙○○係將系爭土地之出
    售事宜，委由原告招攬買主，並有收受訂金及訂立契約之權
    限，此與民法565條就居間契約之規定核屬相符，而原告亦
    不否認依系爭委託及授權書之約定，原告與被告丁○○、丙○○有居間之法律關係存在，僅復主張並非單純之居間關係
    等語。故原告與被告丁○○、丙○○間就系爭土地，確有居
    間之契約關係存在，實屬灼然。
３、系爭委託及授權書第2 條所載：「前開土地標示，委售金額
    決定每台甲新台幣壹仟捌佰伍拾萬元正與受委託人甲○○君
    出售，如果委售金額超過決定金額每台甲壹仟捌佰伍拾萬元
    正者，其超過之金額，委託人願意無條件贈與受委託人甲○○所有。」等語。就此內容後段所為「委售金額」超過「決
    定金額」部分「無條件贈與受委託人」之約定，原告主張係
    屬贈與性質，且係屬附負擔之贈與；被告則抗辯稱應屬居間
    報酬之性質。查本件系爭委託及授權書之內容，含有居間契
    約之性質，業認定如前述，而居間契約乃「一方為他方報告
    訂約之機會或為訂約之媒介，他方給付報酬之契約」，故約
    定居間報酬，乃為居間契約要素之一，僅於未約定報酬時，
    始依民法第566 條：「如依情形，非受報酬即不為報告訂約
    機會或媒介者，視為允與報酬。」、「未定報酬額者，按照
    價目表所定給付之。無價目表者，按照習慣給付。」之規定
    定契約當事人之權利義務關係。而經細繹系爭委託及授權書
    所載約定內容，除前開第2 條及委託人違約應賠償受託人之
    之規定外，僅第6 條「委託期間，委託人若有自行出售前開
    土地標示時，須先徵得受委託人之同意，並依仲介人之貫（
    慣）例或商定，給付仲介人服務費。」之約定，可視為仲介
    報酬之約定。而此外復無如授權原告而成交時，應依如何給
    付居間報酬之約定。設若於系爭委託及授權書內無關於如授
    權原告而成交時應如何計付居間報酬之約定，則豈非委託人
    除贈與實際出售金額超過委售金額部分予原告外，尚應依民
    法第566 條之規定給付報酬予原告？此與常情顯有不符，且
    亦與原告之主張不同（原告於本件除所主張「受贈」部分外
    ，並未提出另有依習慣或價目表給付之報酬），難認係被告
    丁○○、丙○○與原告簽約時之真意。是以本件系爭委託及
    授權書第2 條後段關於委售與實際出售差價「贈與」原告之
    約定，應認為屬居間報酬之性質。
(二)、本件既已認定兩造間就系爭款項之性質為居間報酬，則次應
    認定者為被告丁○○、丙○○依約應給付原告之報酬數額為
    若干？已給付多少？是否有尚未給付之金額而應由被告林火
    水、林文裕給付原告？查：
１、系爭土地經原告仲介簽約時，原以總價金85,683,390元，即
    每台甲2,600萬元出售，然其後經減價為每台甲2,500萬元出
    售，則總價金應為82,387,875元，與以每台甲1,850 元計算
    之價金差額為21,420,848元。此為如依系爭委託及授權書第
    2 條後段之約定，被告丁○○、丙○○應給付原告之金額。
２、就原告已自被告丁○○、丙○○受領之報酬部分，原告除自
    認其中8,473,000 元外，另就被告所抗辯原告另已於買、賣
    及仲介三方協議後，領取3,327,985 元部分，並無爭執，則
    原告確已受領11,800,985元乙節，應堪信屬實。至被告雖抗
    辯原告所自認之部分，應為9,473,000 元，並提出被證二之
    民事調解聲請狀（本院卷第47至50頁）為證。然查該聲請狀
    所載內容僅為聲請調解時之陳述，難認為原告於本件訴訟時
    之自認，此外被告復未提出其他事證佐其為真實，自應認被
    告尚未就此有利於已之事實為舉證，所辯尚非可採。
３、再應認定者，為被告丁○○、丙○○對前開尚未給付之報酬
    ，是否仍應負給付之責。查：
(1)、於系爭土地之買賣契約成立後，買受人即訴外人陳淑惠原已
    依約給付第1、2期款，然因被告認為原告取得之居間報酬過
    高致生爭議，經原告要求買受人陳淑惠保留尾款中之1 千萬
    元，其後該1 千萬元經買（陳淑惠，代悅氏公司購買系爭土
    地）、賣（被告丁○○、丙○○）及仲介人（即原告）三方
    商議後，達成三方各取得該1千萬元約1/3之協議，並減少買
    賣總價金為以每台甲2,500 萬元計價等情，為兩造所不爭執
    。
(2)、另據代理買受人陳淑惠與被告丁○○、丙○○訂立系爭土地
    之買賣契約，並參與前開三方協議之證人乙○○到庭結證稱
    ：「（法官問：訴外人陳淑惠與被告丁○○、丙○○間於89
    年土地買賣及價金給付過程是否曾有參與？其詳情如何？）
    當初是甲○○先生受丁○○委託與我洽談賠償事宜，因為當
    時我是悅氏公司的總經理，而悅氏公司因（抽）取礦泉水（
    的）地方須經過被告丁○○他們的土地，當時有一些公司的
    廢棄物傾倒在丁○○他們的土地上，原告受託來找我們協調
    賠償問題，原告來時就說乾脆將這些土地買下來，我們也同
    意這樣做。系爭土地之價金一開始我們覺得過高，就請原告
    回去問地主，但是過了一陣子，原告告訴我們地主堅持要這
    個價格，我記得那個價格是每台甲新台幣26,000,000元，談
    到最後就是以這個價格成交，公司也以這樣的價格支付價金
    ，但是後來支付到剩下尾款1千萬元時，因為買賣雙方都覺
    得原告受託出售的價格與實際成交的價格差距太大，經過三
    方面的協調後，將該1 千萬元分成三份，也就是我們公司少
    付三分之一，賣方拿三分之一，原告拿三分之一。」、「（
    法官問：三方協議的過程如何？）當時原告委託另一位薛姓
    男子及薛文進到我公司來談，地主方面由丁○○的兒子及女
    兒等數人都有來過，丁○○應該也有來。談的結果就是三方
    各拿三分之一，隔天公司就將應該給原告的三分之一及賣方
    的餘款全部付清，是用開票的方式給付。」、「法官問：原
    告原告取回3 百多萬元之後，有無說其他的報酬不再向賣方
    請求？）這部分我不知道，但就我們而言我們應該付的錢都
    已經付清結案。」、「（被告訴訟代理人問：依約你們要交
    付全部價金，為何之後尾款1 千萬元不付？）是因為賣方告
    訴我們委託出售的價格與實際出售的價格差價太多，要我們
    先不支付。」、「（被告訴訟代理人問：另案93重訴字第53
    號給付價金事件作證時所證，到最後好像是第三、還是第四
    次要交款時，甲○○到我辦公室當面表示剩下1 千萬元要我
    先不要付，而且糾紛的起源，據我後來才知道是仲介費用的
    問題，今日為何所證與前案不同？）因為時間過太久，但是
    當時確實是因為三方面都想要解決這個問題才會有三方協議
    ，當時原告及賣方都擔心我方將價金交給另一方，所以我方
    才會停付，等問題解決再說。」、「（被告訴訟代理人問：
    是因為要解決原告與被告丁○○的仲介傭金問題才停止付 1
    千萬元？）反正就是因為這1 千萬元三方面發生爭執。」、
    「（被告訴訟代理人問：1 千萬元本來是要付給丁○○的，
    現由買賣雙方及甲○○各取得三分之一，對被告丁○○有利
    嗎？）大家都是朋友，當時是大家都同意這樣處理，而且在
    買賣契約上也有註記。原告也有簽字。」、「（被告訴訟代
    理人問：上開之解決方法，甲○○能不能再向悅氏公司及丁○○、丙○○做其他權利主張？或請求給付款項？）1 千萬
    元分成三分之一，且各拿回三分之一的款項後整個事件就應
    該已經解決。」、「（法官問：證人之意是原告已經不能再
    向悅氏公司請求，也不能再向賣方請求？）應該就是這樣，
    因為都已經談好各拿三分之一，這個案件就已經結束了。」
    、「（原告訴訟代理人問：1 千萬給付的問題，雖各給付三
    分之一，但當時原告有放棄對被告另外傭金之主張？）這我
    不知道。」、「（原告訴訟代理人問：之前你所證稱三方各
    拿三分之一後，整個事件就已解決是何意？）表示我們應該
    付的錢都已經付完，至於原告與賣方間的仲介酬勞是他們的
    事，而且我們公司該給原告的百分之一傭金也已經給了。」
    等語。
(3)、依諸證人乙○○上開證詞，可認於原告與賣方即被告丁○○
    、丙○○及買方（陳淑惠即悅氏公司）於三方協議時，已就
    土地賣買之尾款、系爭居間報酬及減價等事宜，均已達成協
    議。雖證人乙○○就原告是否捨棄對於其餘報酬之請求，稱
    伊不知道等語，然如原告主張除已收受之報酬8,473,000 元
    外，尚有12,947,848元未為給付，而依系爭土地之不動產買
    賣契約書所示，尾款為42,833,390元，則原告如欲保全全部
    報酬，渠要求賣方保留不付之金額應至少為該未給付之12,9
    47,848元，而非僅保留1千萬元，甚而就此保留之1千萬元之
    尾款為三方協議而為分配。況且，原告曾就系爭居間報酬之
    爭議，於89年5 月31日聲請本院調解（本院卷第47至50頁）
    ，其聲請內容主張被告丁○○、丙○○積欠之報酬金額為15
    ,623,318 元，然其後於89年7月4 日以擬另循其他途徑洽商
    和解之事為由，撤回調解之聲請（本院卷第51至53頁），並
    於同年8月1日依三方協議向買方收受1千萬元尾款中之3,327
    ,985 元，顯然該三方協議確實除達成買賣雙方減價之合意
    外，亦已就原告與被告丁○○、丙○○間之系爭居間報酬達
    成和解。按稱和解者，謂當事人約定，互相讓步，以終止爭
    執或防止爭執發生之契約。和解有使當事人所拋棄之權利消
    滅及使當事人取得和解契約所訂明權利之效力。民法第 736
    條、第737 條定有明文。本件原告與被告丁○○、丙○○間
    之系爭居間報酬爭議，已於前開三方協議時達成和解，則即
    使被告丁○○、丙○○原尚有部分報酬未給付原告，就原告
    而言該部分亦已生拋棄之效力，原告自不得再行主張。故被
    告此項抗辯，為有理由。
(三)、綜上所述，原告與被告丁○○、丙○○就系爭居間報酬之爭
    議既已達成和解，則原告於和解後復提起本件訴訟請求其等
    給付，為無理由。而本件既認原告已無其餘居間報酬可向被
    告丁○○、丙○○請求，則爭點3之是否應適用民法第576條
    之規定予以酌減，即無論斷之必要。又本件已認定原告無其
    餘報酬可請求，則爭點4 之被告戊○○是否損害原告之債權
    乙節，因既原告已無債權可供請求，則被告戊○○縱有阻撓
    被告丁○○、丙○○再為給付報酬予原告之行為，亦無侵害
    原告之權利可言。故原告所為請求，俱無理由，應予駁回。
五、綜上所述，原告本於系爭委託及授權書及侵權行為之法律關
    係，請求被告連帶給付1 千萬元及其遲延利息，均無理由，
    應予駁回。又原告之訴既經駁回，則假執行之聲請亦失所依
    附，應併駁回之。
六、本件事證已臻明確，兩造所為其餘攻擊防禦方法及舉證，經
    審酌後認均與結論不生影響，爰不一一論列，附此敘明。
七、結論：原告之訴為無理由，依民事訴訟法第78條判決如主文
    。
中　　華　　民　　國　　96　　年　　8 　　月　　17　　日
                  臺灣宜蘭地方法院民事庭
                      法　官　張軒豪
正本與原本無異。
如不服本判決應於判決送達後20日內提出上訴狀（須附繕本）。
中　　華　　民　　國　　96　　年　　8 　　月　　20　　日
                      書記官　詹玉惠
